臺灣新北地方法院民事判決
109年度訴字第1761號
原      告  張雅芳  
訴訟代理人  朱龍祥律師
被      告  陳長興（王冬秋之遺產管理人）

上列當事人間請求返還借款事件，經本院於民國111年4月14日言
詞辯論終結，判決如下：
    主  文
被告應給付原告新臺幣貳佰肆拾柒萬零壹佰貳拾參元，及自民國
一○九年三月二十七日起至清償日止，按週年利率百分之五計算
之利息。
訴訟費用由被告負擔。
本判決於原告以新臺幣捌拾貳萬肆仟元為被告供擔保後，得假執
行；但被告以新臺幣貳佰肆拾柒萬零壹佰貳拾參元為原告預供擔
保，得免為假執行。
    事實及理由
壹、程序方面：
一、被告王冬秋於原告提起本件訴訟後，已於民國109年10月6日
    死亡，有除戶謄本附卷可稽（見本院限閱卷），其繼承人均
    已拋棄繼承，亦有臺灣雲林地方法院109年度繼字第1336、1
    346號全卷影卷附卷為憑，嗣經臺灣雲林地方法院以110年度
    繼字第739號裁定陳長興為王冬秋之遺產管理人，本件並經
    陳長興於111年2月18日具狀聲明承受訴訟，有民事聲明承受
    訴訟狀1紙在卷可佐（見本院卷第279至281頁），於法並無
    不合，應予准許。
二、本件被告未於言詞辯論期日到場，核無民事訴訟法第386條
    各款所列情形，爰依原告聲請，由其一造辯論而為判決。
貳、實體方面：
一、原告主張：原告於99年11月23日借款新臺幣（下同）1,560,
    000元予訴外人林月嬌，林月嬌請原告匯款至訴外人金駿達
    機械有限公司（下稱金駿達公司）之帳戶，又原告於99年12
    月10日復借款1,350,000元予林月嬌，林月嬌亦請原告匯款
    至金駿達公司帳戶，是原告先後借款合計2,910,000元予王
    月嬌，迄至100年1月間，經原告向林月嬌催討借款，林月嬌
    始稱其對被告有借款債權存在，待法院拍賣被告所有坐落雲
    林縣○○鄉○○段000○000地號2筆土地（下稱系爭土地）後可還
    款予原告，於100年2月間，原告再次催促王月嬌還款，王月
    嬌稱因被告求情稱願意償還部分款項，請王月嬌撤回向臺灣
    雲林地方法院民事執行處所聲請之99年度司執字第22020號
    強制執行事件，林月嬌遂告知被告，因其向原告借款，若撤
    回強制執行須將其對被告借款債權中2,500,000元移轉予原
    告，始撤回前開強制執行，且被告須就系爭土地重新設定最
    高限額抵押權予原告，再行塗銷之前所設定最高限額抵押權
    之擔保設定，上情經兩造及王月嬌同意後，林月嬌遂於100
    年2月25日撤回前開強制執行之聲請，後於100年3月7日經被
    告與林月嬌結算債務金額，被告尚積欠王月嬌2,529,548元
    ，利息未計入，經被告開立發票日100年3月8日、到期日104
    年3月8日、票額2,500,000元之本票1紙（下稱系爭本票）交
    由原告收執，以作為王月嬌於100年3月8日將借款債權2,500
    ,000元讓與原告之憑證，被告復依約將系爭土地設定最高限
    額抵押權擔保最高債權金額3,000,000元，以作為前開借款
    債權之擔保（下稱系爭最高限額抵押權），並於100年3月10
    日完成最高限額抵押權設定登記，另塗銷前所設定予王月嬌
    之最高限額抵押權登記。而上揭2,500,000元之借款債權早
    已屆清償期，被告遲未還款，經多次催告，仍置之不理，原
    告遂於106年12月間，向臺灣雲林地方法院以系爭最高限額
    抵押權聲請拍賣抵押物，經臺灣雲林地方法院以106年度司
    拍字第99號裁定准許在案（下稱系爭拍賣抵押物裁定），復
    經原告持系爭拍賣抵押物裁定為執行名義向臺灣雲林地方法
    院聲請就系爭土地為強制執行，經臺灣雲林地方法院以107
    年度司執字第7213號受理在案（下稱系爭執行事件），系爭
    土地經系爭執行事件拍賣後，所得拍賣金額經製作分配表，
    原告可得受分配清償金額為561,247元，不足清償金額為2,4
    70,123元，足徵被告尚積欠原告2,470,123元，原告遂依民
    法第474條第1項、第478條等規定，提起本件訴訟等語。並
    聲明：㈠被告應給付原告2,470,123元，及自109年3月26日作
    成強制執行金額計算書之翌日起至清償日止，按週年利率5％
    計算之利息。㈡原告願供擔保，請准宣告假執行。
二、被告未於最後言詞辯論期日到場，據其之前到場所為之聲明
    及陳述略謂：本件原告主張受讓林月嬌之借款債權，自應就
    借款債權請求權之存在及該法律關係發生之特別要件負舉證
    之責，而消費借貸契約屬要物契約，應由貸與人就交付金錢
    之事負舉證之責，而依原告所提出事證無從證明借款債權請
    求權存在，亦無法證明貸與人有交付金錢之事實，況依原告
    所陳林月嬌匯款至金駿達公司帳戶，而匯款帳戶亦非原告所
    申設者，是原告舉證顯有不足。又被告既爭執兩造間無債權
    債務關係，自應由原告就系爭最高限額抵押權所擔保債權存
    在乙事負舉證之責等語，資為抗辯。並聲明：㈠原告之訴及
    假執行聲請均駁回。㈡如受不利判決，被告願供擔保請免假
    執行。
三、經查，原告於99年11月23日、99年12月10日，各借款1,560,
    000元、1,350,000元予林月嬌，林月嬌均請原告匯款至金駿
    達公司，合計2,910,000元，迄至100年1月間，經原告向林
    月嬌催討借款，林月嬌始稱其對被告有借款債權存在，且經
    其向法院聲請拍賣被告所有系爭土地，待拍定後可還款予原
    告等語。後被告確曾有開立系爭本票交由原告收執，並將系
    爭土地設定系爭最高限額抵押權予原告，並於100年3月10日
    完成最高限額抵押權設定登記，嗣於106年12月間，經原告
    向臺灣雲林地方法院聲請系爭拍賣抵押物裁定，後持系爭拍
    賣抵押物裁定為執行名義，向臺灣雲林地方法院聲請就系爭
    土地為強制執行，經臺灣雲林地方法院以系爭執行事件受理
    在案，系爭土地經系爭執行事件拍賣後，經臺灣雲林地方法
    院民事執行處將所得金額製作分配表，原告可得受分配清償
    金額為561,247元，不足清償金額為2,470,123元等情，有合
    作金庫商業銀行匯款申請書代收入傳票、存款憑條、臺北縣
    政府營利事業登記證、臺灣雲林地方法院民事執行處99年9
    月14日雲院恭99司執己字第22020號公告、100年2月27日雲
    院恭99司執己字第22020號函、民事聲請狀、手寫計算書、
    系爭本票、雲林縣虎尾鎮地政事務所他項權利證明書、109
    年8月18日虎地一字第1090004604號函暨所附登記申請書影
    本、民事拍賣抵押物聲請狀、民事陳報狀、系爭拍賣抵押物
    裁定暨確定證明書、臺灣雲林地方法院民事執行處109年3月
    26日雲院惠107司執丁字第7213號函暨所附強制執行金額計
    算書、本票、民事起訴狀、民事答辯狀、他項權利證明書、
    土地抵押權設定契約書、土地登記謄本、協議書、臺灣雲林
    地方法院93年度票字第413號裁定暨確定證明書、民事執行
    處100年2月8日雲院恭99司執己字第22020號執行命令等件為
    證（見本院卷第25頁、第27頁、第29頁、第33頁、第31頁、
    第35頁、第37頁、第39頁、第127至145頁、第49頁、第51頁
    、第53至55頁、第57至62頁、第63至71頁、第73頁、第75至
    76頁、第161至163頁、第165至167頁、第169至173頁、第17
    5頁、第177至183頁、第185頁），並經本院依職權調取系爭
    執行事件全卷核閱無訛，且為兩造所不爭執，是此部分之事
    實，自堪信為真實。
四、原告主張林月嬌陸續借款予被告，迄至100年3月7日，被告
    尚積欠王月嬌2,529,548元，經王月嬌將其中2,500,000元借
    款債權讓與原告，被告遂以系爭土地設定系爭最高限額抵押
    權以擔保前開借款債權，並開立系爭本票，後經原告聲請系
    爭執行事件，系爭土地經拍賣後所得金額，原告所受讓借款
    債權尚不足清償2,470,123元等節，為被告所否認，並以前
    詞置辯。是本院應審酌者厥為：原告依消費借貸及債權讓語
    法律關係請求被告給付2,470,123元，有無理由？茲敘述如
    下：
　㈠按稱消費借貸者，謂當事人一方移轉金錢或其他代替物之所
    有權於他方，而約定他方以種類、品質、數量相同之物返還
    之契約，民法第474條第1項定有明文。又稱消費借貸者，於
    當事人間必本於借貸之意思合致，而有移轉金錢或其他代替
    物之所有權於他方之行為，始得當之。是以消費借貸，因交
    付金錢之原因多端，除有金錢之交付外，尚須本於借貸之意
    思而為交付，方克成立；又金錢借貸契約為要物契約，以貸
    與人「金錢之交付」為該消費借貸契約成立之要件。此所謂
    交付，指貸與人將其對為借貸標的款項之事實上管領力移轉
    與借用人而言；再消費借貸，為要物契約，須以金錢或其他
    代替物之交付為構成要件，如對於交付之事實有爭執，自應
    由主張已交付之貸與人負舉證責任，此觀民法第474條之規
    定自明（最高法院98年度台上字第1045號、88年度台上字第
    1858號、79年度台上字第2722號、98年度台上字第1045號判
    決意旨可資參照）。次按債權之讓與，依民法第297條第1項
    之規定，非經讓與人或受讓人通知債務人，對於債務人固不
    生效力，惟法律設此規定之本旨，無非使債務人知有債權讓
    與之事實，受讓人對於債務人主張受讓事實行使債權時，既
    足使債務人知有債權讓與之事實，即應認為兼有通知之效力
    （最高法院22年度上字第1162號判決意旨可資參照）。再按
    原告對於自己主張之事實已盡證明之責後，被告對其主張，
    如抗辯其不實並提出反對之主張者，則被告對其反對之主張
    ，亦應負證明之責，此為舉證責任分擔之原則。又各當事人
    就其所主張有利於己之事實，均應負舉證之責，故一方已有
    適當之證明者，相對人欲否認其主張，即不得不更舉反證（
    最高法院99年度台上字第483號判決意旨可資參照）。
　㈡經查，原告主張林月嬌前向原告陸續借款合計2,910,000元，
    經原告將借款匯款至林月嬌所指定之金駿達公司帳戶一節，
    為兩造所不爭執，已如前述。至原告主張林月嬌與被告間另
    有借款債權，而被告迄未還款，經林月嬌將借款債權中之2,
    500,000元債權讓與原告等事，則為被告所否認，並以前詞
    置辯。然查，原告持有被告所開立之系爭本票1紙，且於100
    年3月9日，經被告以系爭土地設定系爭最高限額抵押權予原
    告，以擔保被告對原告現在將來所負借款、票據及相關利息
    、違約金、損害賠償等其他一切債務，擔保債權總金額為3,
    000,000元乙事，有系爭本票、雲林縣虎尾鎮地政事務所109
    年8月18日虎地一字第1090004604號函暨所附登記申請書影
    本各1份在卷可參（見本院卷第37頁、第127至145頁），可
    見被告若非前曾向王月嬌借款，有消費借貸之合意，並經王
    月嬌交付借款予被告，後經王月嬌將借款債權讓與原告，依
    被告所辯兩造或其與王月嬌間既無任何債權債務關係云云，
    被告豈有可能願意開立系爭本票交由原告收執，且以名下所
    有系爭土地為原告設定系爭最高限額抵押權以作為擔保，被
    告所辯情詞是否與事實相符，已值存疑。其次，於106年12
    月間，經原告以系爭最高限額抵押權聲請拍賣系爭土地，經
    臺灣雲林地方法院以系爭拍賣抵押物裁定准許在案，後原告
    持系爭拍賣抵押物裁定為執行名義而向臺灣雲林地方法院聲
    請強制執行，經臺灣雲林地方法院民事執行處以系爭執行事
    件受理在案，進而拍賣系爭土地，所得價金並製作分配表，
    原告所得分配金額為561,247元，尚不足清償2,470,123元等
    事，已如前述，復經本院依職權調取系爭執行事件全卷核閱
    無誤，則原告若非經王月嬌讓與借款債權，而如被告所辯兩
    造間毫無債權債務關係，被告於系爭土地遭強制執行之際，
    即應儘速提起債務人異議之訴，以避免系爭土地遭強制執行
    而受有不可回復之損害，至遲於系爭執行事件製作分配表之
    時，亦應提起分配表異議之訴，以避免系爭土地所拍得價金
    用以清償原告所不存在之借款債權，然被告均捨此不為，待
    系爭執行事件製作分配表並按表分配系爭土地拍賣所得金額
    後，於本件始辯稱兩造間並無債權債務關係存在云云，益徵
    被告所辯難以憑採。是依原告所舉出前開事證已足作為其主
    張事實之事證，被告即應提出反證，而被告迄未提出任何事
    證可資證明其所辯情事，自無從為有利於被告之認定甚明。
　㈢綜上，王月嬌前陸續借款予被告，迄至100年3月7日經被告與
    林月嬌結算債務金額，被告所積欠金額逾越2,500,000元，
    後於100年3月8日，經王月嬌將借款債權2,500,000元讓與原
    告，被告亦知悉此事，遂於100年3月10日以系爭土地設定系
    爭最高限額抵押權予原告作為擔保，後經原告聲請系爭拍賣
    抵押物裁定，並持系爭拍賣抵押物裁定作為執行名義向臺灣
    雲林地方法院聲請強制執行，經臺灣雲林地方法院以系爭執
    行事件受理在案，系爭土地經拍賣後所得金額，原告僅受償
    561,247元，不足清償金額為2,470,123元，有系爭執行事件
    全卷可參，亦如前述，是原告依消費借貸契約及債權讓與等
    法律關係，就前開未受足額清償部分，請求被告給付2,470,
    123元，為有理由，應予准許。
五、綜上所述，原告依消費借貸契約及債權讓與等法律關係，請
    求被告給付2,470,123元，及自作成強制執行金額計算書翌
    日之109年3月27日起至清償日止，按週年利率5％計算之利息
    ，為有理由，應予准許。
六、兩造均陳明願供擔保聲請宣告假執行或免為假執行，經核與
    規定相符，爰分別酌定相當之擔保金額，予以准許。
七、本件事證已臻明確，兩造其餘主張與攻擊防禦方法及所提證
    據，經審酌後認與本件判決之結果不生影響，爰不另一一論
    述，併此敘明。
八、訴訟費用負擔之依據：民事訴訟法第78條。
中　　華　　民　　國　　111 　年　　4 　　月　　26　　日
                  民事第五庭  法　官　黃乃瑩
以上正本係照原本作成。
如對本判決上訴，須於判決送達後20日內向本院提出上訴狀。如
委任律師提起上訴者，應一併繳納上訴審裁判費。　　　　　　
中　　華　　民　　國　　111 　年　　4 　　月　　26　　日
                              書記官　黃頌棻